【裁判字號】    99,易,1866
【裁判日期】    990728
【裁判案由】    偽造文書
【裁判全文】
臺灣臺北地方法院刑事判決              99年度易字第1866號
公  訴  人  臺灣臺北地方法院檢察署檢察官
被      告  甲○○
上列被告因偽造文書案件，經檢察官聲請簡易判決處刑（99年度
偵字第6368號），本院認不宜依簡易判決處刑（99年度簡字第
1157號 ），改行通常程序，判決如下：
    主  文
甲○○行使偽造畢業證書，足以生損害於公眾及他人，處有期徒
刑月，如易科罰金，以銀元佰元即新臺幣玖佰元折算壹日，
減為有期徒刑壹月又拾伍日，如易科罰金，以銀元佰元即新臺
幣玖佰元折算壹日。又對於依考試法舉行之考試，以非法之方法
，使其發生不正確之結果，處有期徒刑貳月，如易科罰金，以新
臺幣壹仟元折算壹日。應執行有期徒刑月，如易科罰金，以銀
元佰元即新臺幣玖佰元折算壹日。
    事  實
一、甲○○實際上未獲取嘉義縣私立協志高級工商職業學校（下
    稱協志工商）普通科之畢業證書，不符合報考考試院舉辦之
    導遊人員考試之應考資格，竟為報考該考試而為下列行為：
    (一)甲○○於民國94年12月間，基於行使偽造特種文書及妨害
      考試之犯意，先委託有偽造特種文書犯意聯絡之某真實姓
      名年籍不詳之成年人，偽造協志工商普通科之畢業證書1
      紙，甲○○即以之充為其應考資格文件，於同年月底向考
      試院報考「95年專門職業及技術人員普通考試導遊人員考
      試」而進而行使，以此非法方法，使考試院誤以為甲○○
      具備考試資格，而發給「導遊人員考試入場證」，甲○○
      即於95年3月間進場應試，足以生損害於協志工商及考試
      院對應考人員資格審查之正確性，惟甲○○並未考取，而
      未能使考試發生不正確之結果。
    (二)甲○○另基於妨害考試之犯意，於96年12月間，持先前發
      給之「導遊人員考試入場證」為繳驗證件，於同年月底向
      考試院報考「97年專門職業及技術人員普通考試導遊人員
      考試」，以此非法方法，使考試院誤以為甲○○具備考試
      資格，而發給「導遊人員考試入場證」，甲○○即於97年
      3月間進場應試，並順利考取，而使考試發生不正確之結
      果。
二、案經考選部告發由臺灣臺北地方法院檢察署檢察官偵查起訴
    。
    理  由
甲、程序部分：
一、本件為刑事訴訟法第376條第1、2款所列案件，依同法第284
    條之1前段規定，由法官1人獨任審判，合先敘明。
二、(一)按被告以外之人於審判外之言詞或書面陳述，除法律有規
      定者外，不得作為證據。又被告以外之人於審判外之陳述
      ，雖不符前4條之規定，而經當事人於審判程序同意作為
      證據，法院審酌該言詞陳述或書面陳述作成時之情況，認
      為適當者，亦得為證據，刑事訴訟法第159條第1項、第
      159 條之5第1項定有明文。
    (二)查「97年第二次專門職業及技術人員普通考試導遊人員考
      試報名履歷表」影本、教育部98年11月16日部授教中（三
      ）字第0980599501號函、臺灣臺北地方法院檢察署公務電
      話紀錄、考選部99年1月27日選政字第0992300019號移送
      函文及附件，均為被告甲○○以外之人於審判外之書面陳
      述，惟被告及檢察官於本院審理時同意作為證據，本院揆
      諸前開法條規定，並審酌前開書面陳述作成時之情況，認
      為適當，自得作為證據，合先敘明。
乙、實體部分：
一、上開犯罪事實，業據被告於本院審理中坦承不諱，並有「97
    年第二次專門職業及技術人員普通考試導遊人員考試報名履
    歷表」影本、教育部98年11月16日部授教中（三）字第
    0980599501號函、臺灣臺北地方法院檢察署公務電話紀錄、
    考選部99年1月27日選政字第0992300019號移送函文及附件
    （他卷第1至12頁、第22頁）各1份附卷可憑，堪認被告自白
    與事實相符，本案事證明確，被告犯行堪以認定，應依法論
    科。
二、論罪科刑之理由：
    (一)刑法於民國94年2月2日修正公布，並於被告事實欄一、(一)
      行為後之95年7月1日施行。按行為後法律有變更者，適用
      行為時之法律，但行為後之法律有利於行為人者，適用最
      有利於行為人之法律，現行刑法第2條第1項定有明文。此
      條係規範行為後法律變更所生新舊法律比較適用之準據法
      ，是刑法第2條第1項本身雖經修正，但無比較新舊法適用
      之問題，應一律適用裁判時之現行刑法第2條第1項之規定
      ，為「從舊從輕」之比較，最高法院95年第8次刑事庭會
      議決議意旨可資參照。本件新舊法比較內容詳如附表所示
      。
    (二)核被告事實欄一、(一)所為，係犯刑法第216條行使第212條
      偽造特種文書罪及同法第137條第2項、第1項妨害考試未
      遂罪。事實欄一、(二)所為，係犯刑法第137條第1項妨害考
      試既遂罪。公訴意旨雖認事實欄一、(二)部分亦涉犯刑法第
      216條行使第212條特種文書罪，惟被告於96年12月間係以
      先前取得之95年入場證為繳付之證件而報考97年之考試，
      並未再次行使先前偽造之畢業證書，是此部分容有誤會。
      又被告事實欄一、(一)、(二)尚涉犯刑法第137條第2項、第1
      項妨害考試未遂及既遂罪部分，業據公訴人於99年7月26
      日審理時當庭補充此部分罪名，並經本院當庭告知被告（
      本院卷第17頁），自得併予審理，附此說明。
    (三)被告事實欄一、(一)偽造特種文書後進而行使，其偽造之低
      度行為為行使之高度行為所吸收，不另論罪。
    (四)被告事實欄一、(一)行使偽造特種文書之目的在於妨害考試
      未遂，其間有手段目的之牽連關係，應依修正前刑法第55
      條，從一重論以偽造特種文書罪。
    (五)又被告所涉如上所述各罪，犯意各別，行為互殊，均應予
      分論併罰。
    (六)爰審酌被告並無構成累犯之前科，有臺灣高等法院被告前
      案紀錄表1份附卷可考，其並無協志工商之畢業資歷，竟
      為參加導遊人員考試，而委由他人偽造畢業證書而報考，
      或持前以不正方法取得之入場證再度報考，而造成考試發
      生不正確之結果，惟犯後坦白承認犯罪，態度尚佳等犯罪
      之動機、目的、手段及造成之損害等一切情狀，分別量處
      如主文所示之刑，及諭知易科罰金之折算標準。
    (七)又被告事實欄一、(一)之犯行於96年4月24日前，合於減刑
      之條件，應依中華民國96年罪犯減刑條例第2條第1項第3
      款、第7條，於裁判時均諭知其宣告刑及按上開量處之宣
      告刑減得之刑，並定應執行之刑，暨諭知易科罰金之標準
      。
三、據上論斷，應依刑事訴訟法第452條、第299條第1項前段、
    第284條之1前段，刑法第2條第1項前段、第216條、第212條
    、第137條第1項、第2項、第41條第1項前段、修正前刑法第
    55條、第41條第1項前段、第51條第5款，中華民國96年罪犯
    減刑條例第2條第1項第3款、第7條，修正前罰金罰鍰提高標
    準條例第2條，刑法施行法第1條之1，判決如主文。
本案經檢察官郭力菁到庭執行職務
中    華    民    國    99    年    7     月    28    日
                  刑事第十三庭  法  官  李貞瑩
以上正本證明與原本無異。
如不服本判決應於收受送達後10日內向本院提出上訴書狀，並應
敘述具體理由；其未敘述上訴理由者，應於上訴期間屆滿後20日
內向本院補提理由書（均須按他造當事人之人數附繕）「切勿逕
送上級法院」。
                                書記官  陳鳳瀴
中    華    民    國    99    年    7     月    28    日
附錄本案論罪科刑法條
中華民國刑法第216條（行使偽造變造或登載不實之文書罪）
行使第 210 條至第 215 條之文書者，依偽造、變造文書或登載
不實事項或使登載不實事項之規定處斷。
中華民國刑法第212條（偽造變造特種文書罪）
偽造、變造護照、旅券、免許證、特許證及關於品行、能力服務
或其他相類之證書、介紹書，足以生損害於公眾或他人者，處1
年以下有期徒刑、拘役或3百元以下罰金。
中華民國刑法第137條（妨害考試罪）
對於依考試法舉行之考試，以詐術或其他非法之方法，使其發生
不正確之結果者，處 1 年以下有期徒刑、拘役或 3 百元以下罰
金。
前項之未遂犯罰之。
附表、新舊法比較
┌────────┬────────┬────────┬────────┐
│法        條    │修正前規定      │修正後規定      │新舊法之適用    │
├────────┼────────┼────────┼────────┤
│刑法第212條、第 │刑法第33條第5款 │刑法第33條第5款 │(一)適用舊法。    │
│137條第1項法定本│規定：「罰金：1 │規定：「罰金：新│(二)本件被告所犯刑│
│刑關於罰金刑最低│元以上。」      │台幣1,000元以上 │法第212條、第137│
│額部分：刑法第33│                │，以百元計算之。│條第1項之罪，均 │
│條第5款         │                │」              │為刑法分則編未修│
│                │                │                │正之條文而定有罰│
│                │                │                │金刑（銀元300 元│
│                │                │                │以下）者，其法定│
│                │                │                │刑罰金最低額部分│
│                │                │                │，經比較新舊法結│
│                │                │                │果，修正後刑法第│
│                │                │                │33條第5款所定罰 │
│                │                │                │最低額較舊法所定│
│                │                │                │罰金最低額為重，│
│                │                │                │自以修正前刑法較│
│                │                │                │有利於被告。    │
├────────┼────────┼────────┼────────┤
│刑法第212條、第 │1.罰金罰鍰提高標│刑法施行法第1 條│查刑法第212條、 │
│137條第1項法定本│  準條例第1 條前│之1 規定：「中華│第137條第1項規定│
│刑關於罰金刑貨幣│  段規定：「依法│民國94年1 月7 日│自72年6月26日迄 │
│單位部分        │  律應處罰金、罰│刑法修正施行後，│今未修正，其罰金│
│                │  鍰者，就其原定│刑法分則編所定罰│之法定刑為「300 │
│                │  數額得提高為2 │金之貨幣單位為新│元」（貨幣單位為│
│                │  倍至10倍。」  │台幣。94年1 月7 │「銀元」），依罰│
│                │2.現行法規所定貨│日刑法修正時，刑│金罰鍰提高標準條│
│                │  幣單位折算新台│法分則編未修正之│例第1條前段規定 │
│                │  幣條例第2條規 │條文定有罰金者，│罰金刑提高10倍，│
│                │  定：「現行法規│自94年1 月7 日刑│再依現行法規所定│
│                │  所定金額之貨幣│法修正施行後，就│貨幣單位折算新台│
│                │  單位為圓、銀元│其所定數額提高為│幣條例規定折算，│
│                │  或元者，以新台│30倍。但72年6 月│即為「新台幣    │
│                │  幣元之3倍折算 │26日至94年1 月7 │9,000元」。又於 │
│                │  之。」        │日新增或修正之條│刑法施行法第1條 │
│                │                │文，就其所定數額│之1施行日（即95 │
│                │                │提高為3 倍。」  │年7 月1日）後， │
│                │                │                │刑法分則所定罰金│
│                │                │                │之貨幣單位改為「│
│                │                │                │新台幣」，就其所│
│                │                │                │定數額提高30倍，│
│                │                │                │罰金額度亦為「新│
│                │                │                │台幣9,000元」， │
│                │                │                │是刑法施行法第1 │
│                │                │                │條之1施行後，罰 │
│                │                │                │金刑貨幣單位雖有│
│                │                │                │「新台幣」之更易│
│                │                │                │，惟適用結果之罰│
│                │                │                │金額度則無二致，│
│                │                │                │就罰金法定刑提高│
│                │                │                │之「刑罰權規範內│
│                │                │                │容」並無利或不利│
│                │                │                │之變更，另揆諸刑│
│                │                │                │法施行法第1條之 │
│                │                │                │1之立法說明，該 │
│                │                │                │條文第2項係「考 │
│                │                │                │量新修正之刑法施│
│                │                │                │行後，不再適用『│
│                │                │                │現行法規所定貨幣│
│                │                │                │單位折算新台幣條│
│                │                │                │例』，為使罰金數│
│                │                │                │額趨於一致，避免│
│                │                │                │衍生新舊法比較適│
│                │                │                │用問題，以緩和實│
│                │                │                │務適用法律之衝擊│
│                │                │                │之前提下，規定第│
│                │                │                │二項如上」，顯見│
│                │                │                │刑法施行法第1條 │
│                │                │                │之1第2項增訂後，│
│                │                │                │自無再與「現行法│
│                │                │                │規所定貨幣單位折│
│                │                │                │算新台幣條例」、│
│                │                │                │「罰金罰鍰提高標│
│                │                │                │準條例」比較新舊│
│                │                │                │法適用之必要（參│
│                │                │                │照最高法院96年度│
│                │                │                │台上字第1464號判│
│                │                │                │決）。          │
├────────┼────────┼────────┼────────┤
│刑法第41條第1 項│刑法第41條第1 項│刑法第41條第1 項│(一)適用舊法。    │
│前段易科罰金部分│前段規定：「犯最│前段規定：「犯最│(二)本件被告事實欄│
│                │重本刑為5 年以下│重本刑為5 年以下│一、(一)為時之易科│
│                │有期徒刑以下之刑│有期徒刑以下之刑│罰金折算標準，應│
│                │之罪，而受6 個月│之罪，而受6 個月│以銀元100元至300│
│                │以下有期徒刑或拘│以下有期徒刑或拘│元折算為1日，經 │
│                │役之宣告，因身體│役之宣告者，得以│依現行法規所定貨│
│                │、教育、職業、家│新台幣1 千元、2 │幣單位折算新台幣│
│                │庭之關係或其他正│千元或3 千元折算│條例第2條規定換 │
│                │當事由，執行顯有│一日，易科罰金。│算為新台幣後，應│
│                │困難者，得以1 元│」              │以新台幣300元至 │
│                │以上3 元以下折算│                │900元折算為1日，│
│                │1日 ，易科罰金。│                │修正後則以新台幣│
│                │」罰金罰鍰提高標│                │1,000元、2,000元│
│                │準條例第2 條（已│                │3,0 00元折算1日 │
│                │刪除）規定：「依│                │，修正後刑法第41│
│                │刑法第41條易科罰│                │條第1項前段規定 │
│                │金或第42條第2 項│                │，並非較有利於被│
│                │易服勞役者，均就│                │告，依刑法第2 條│
│                │其原定數額提高為│                │第1項前段規定， │
│                │100 倍折算1日 ；│                │適用行為時法律即│
│                │法律所定罰金數額│                │修正前刑法第41條│
│                │未依本條例提高倍│                │第1項前段及罰金 │
│                │數，或其處罰法條│                │罰鍰提高標準條例│
│                │無罰金刑之規定者│                │第2條規定，定其 │
│                │，亦同。」      │                │易科罰金之折算標│
│                │                │                │準。            │
├────────┼────────┼────────┼────────┤
│刑法第51條第5款 │宣告多數有期徒刑│宣告多數有期徒刑│(一)適用舊法。    │
│數罪併罰定應執行│者，於各刑中之最│者，於各刑中之最│(二)修正後刑法第51│
│刑              │長期以上，各刑合│長期以上，各刑合│條第5款規定並非 │
│                │併之刑期以下，定│併之刑期以下，定│較有利於被告，依│
│                │其刑期。但不得逾│其刑期。但不得逾│刑法第2條第1項前│
│                │20年。          │30年。          │段規定，適用修正│
│                │                │                │前刑法第51條第5 │
│                │                │                │款規定定其應執行│
│                │                │                │之刑。          │
├────────┼────────┼────────┼────────┤
│刑法第55條      │犯一罪而其方法或│已刪除          │(一)適用舊法。    │
│牽連犯          │結果之行為犯他罪│                │(二)被告所犯行使偽│
│【全部行為在修正│名者，從一重處斷│                │造特種文書及妨害│
│前】            │。              │                │考試2罪間有目的 │                              │                │2 罪顯有方法│
│                │                │                │、手段之牽連關係│
│                │                │                │，依修正前刑法第│
│                │                │                │55 條 後段規定，│
│                │                │                │應從一重處斷，於│
│                │                │                │適用新法時應分論│
│                │                │                │併罰，修正後刑法│
│                │                │                │之規定並非較有利│
│                │                │                │於被告，依刑法第│
│                │                │                │2 條第1 項前段規│
│                │                │                │定，仍應適用修正│
│                │                │                │前刑法第55條後段│
│                │                │                │規定，從一較重之│
│                │                │                │行使特種文書罪論│
│                │                │                │處。            │
└────────┴────────┴────────┴────────┘

司法院資訊處製作；財團法人民間司法改革基金會備份。
